【裁判字號】    95,訴,135
【裁判日期】    950529
【裁判案由】    洗錢防制法
【裁判全文】
臺灣士林地方法院刑事判決
公  訴  人  臺灣士林地方法院檢察署檢察官
被      告  丙○○
            甲○○
上列被告等因違反洗錢防制法案件，經檢察官提起公訴（94年度
偵字第8707、12877 號），及移送併案審理（95年度偵字第3340
號、4957號），本院判決如下：
    主  文
丙○○連續幫助犯常業詐欺取財罪，處有期徒刑拾月。
甲○○幫助犯常業詐欺取財罪，累犯，處有期徒刑拾月。
    事  實
一、甲○○於民國89年間，因違反毒品危害防制條例案件，經本
    院於89年5 月8 日以89年簡字第315 號判決處有期徒刑6 月
    確定，復於90年間，再因違反毒品危害防制條例案件，經臺
    灣臺北地方法院於90年10月21日以90年度易字第1033號判決
    判處甲○○施用第二級毒品部分有期徒刑8 月，持有第2 級
    毒品部分有期徒刑3 月，應執行有期徒刑10月確定，上開各
    罪接續執行，於92年6 月13日縮刑假釋出監，並於92年7 月
    14日假釋期滿，以執行完畢論。再於93年間，因違反毒品危
    害防制條例案件，經本院於93年9 月9 日以93年度易字第52
    0 號判決處有期徒刑10月確定，於95年5 月14日因縮刑期滿
    執行完畢。
二、丙○○及甲○○均因缺錢花用，見報紙分類廣告，知可藉由
    出售金融機構帳戶換取現金使用，雖均可預見金融帳戶提供
    他人使用，將幫助他人實施常業詐欺犯罪，竟仍各基於縱他
    人以其金融帳戶實施常業詐欺亦不違其本意之幫助犯意，將
    其等開戶取得如附表所示之金融機構帳戶之存摺、提款卡及
    密碼，甲○○於不詳時間、地點，出售予姓名年籍不詳之成
    年男子，而丙○○基於幫助詐欺集團常業詐欺取財不確定故
    意之概括犯意，先於94年4 月5 日，與不詳姓名年籍、綽號
    「阿橋」之成年男子，在臺北縣淡水鎮淡水捷運站前，達成
    以每本郵局帳戶新臺幣（下同）3,000 元、其餘金融機構帳
    戶2,000 元之價格，出售附表編號一及附表編號四之金融機
    構帳戶與「阿橋」之協議，並分別於94年4 月8 日及同年4
    月15日交付；又承上幫助常業詐欺取財之犯意，於95年4 月
    9 日與不詳姓名年籍、綽號「村仔」之男子達成以相同對價
    ，出售附表編號二及附表編號三之金融機構帳戶，並分別於
    94年4 月13日及同年月14日在淡水捷運站交付。嗣向丙○○
    及甲○○購得如附表所示金融機構帳戶之存摺、提款卡及密
    碼之人，即與其他不詳姓名年籍之人基於意圖為自己不法之
    所有之犯意聯絡，共組詐欺集團，並於附表所示之時間，向
    附表所示之人施以如附表所示之詐術，致附表所示之被害人
    均陷於錯誤，將附表所示之款項匯入附表所示之丙○○及甲○○所有之帳戶內，上開詐欺集團成員即以此為常業。嗣經
    乙○○、丁○○報警處理，始循線查知上情。
二、案經被害人乙○○訴由台北縣政府警察局淡水分局報告臺灣
    士林地方法院檢察署檢察官偵查起訴，及台北市政府警察局
    中山分局報告臺灣臺北地方法院檢察署檢察官及花蓮縣警察
    局吉安分局報告台灣花蓮地方法院檢察署檢察官偵查後呈請
    臺灣高等法院檢察署檢察長令轉臺灣士林地方法院檢察署檢
    察官移送併案審理。
    理  由
一、上揭犯罪事實，業據被告丙○○及甲○○於本院審理中坦承
    不諱，核與被害人丁○○、乙○○、戊○○於警詢中所指訴
    之情節相符，並有被告丙○○之合作金庫開戶人基本資料、
    合作金庫分戶交易明細表、華南銀行存款往來明細表、華南
    銀行開戶人基本資料、郵局開戶基本資料及交易明細、華僑
    銀行交易明細及轉入帳號申請人資料、萬泰銀行臺幣存摺對
    帳單、彰化銀行帳戶資料明細、台灣銀行歷史交易明細、台
    灣銀行交易明細表、合作金庫交易明細表、郵局歷史交易清
    單、土地銀行存款明細資料、財團法人金融聯合徵信中心警
    示帳戶紀錄、日盛銀行交易查詢、被告甲○○之上海銀行開
    戶人基本資料、客戶交易資料、誠泰銀行自動櫃員機明細表
    、上海銀行對帳單、華僑銀行客戶往來明細表、陽信銀行客
    戶對帳單、中國信託銀行印鑑卡及交易查詢報表、交通銀行
    往來明細表、聯邦銀行交易明細表、誠泰銀行交易資料查詢
    單、土地銀行交易明細表、富邦銀行交易資料、財團法人聯
    合徵信中心警示帳戶紀錄、台中商業銀行交易明細、被害人
    戊○○之大溪農會自動存款機交易明細表、被害人丁○○之
    二信自動櫃員機交易明細表、被害人乙○○之華南銀行全行
    通收存款憑條副根、台灣銀行回條聯在卷可參。
二、刑法上所謂「常業」，指反覆以同種類行為為目的之社會活
    動之職業性犯罪而言，至於犯罪所得之多寡，是否恃此犯罪
    為唯一之謀生職業，則非所問，縱令兼有其他職業，仍無礙
    於常業犯罪之成立。本件犯罪集團人員以電話向被害人等佯
    稱出賣虛擬寶物、或佯稱其子女遭綁架等理由，要被害人等
    依其之指示操作提款機，而使被害人等信以為真，匯款至其
    所購買之金融機構帳戶內，再迅速提領一空。由此可見，向
    被告丙○○及甲○○收購帳戶之詐欺集團一方面取得被告帳
    戶使用而得隱匿自己之身分，另一方面利用一般人對於提款
    機操作程序之不熟悉之心理，使被害人陷於錯誤而進行匯款
    或轉帳，顯係經過縝密之籌畫。是以，向被告收購帳戶之詐
    欺集團顯係以此詐財方式維生之常業詐欺犯罪，甚為明確。
三、按金融機構接受客戶申請一般存款帳戶之現況，絕大多數不
    須任何條件，亦無須任何費用，即任何人均可辦理金融帳戶
    存摺使用，如無特殊理由，實無借用他人存摺使用之必要。
    而金融存摺事關存款人個人財產權益之保障，倘有不明之金
    錢來源，甚而攸關個人法律上之責任，其專有性甚高，除非
    本人、與本人具有信賴關係或其他特殊原因，難認有何流通
    使用之可能，一般人均有妥為保管防阻他人任意使用之認識
    。縱使特殊情況偶有交付他人使用之需，亦必然深入瞭解用
    途及合理性後，再行提供以使用，方符常情。且該等專有物
    品如落入不明人士手中，而未加以闡明正常用途，極易被利
    用為與財產有關之犯罪工具，此為吾人依一般生活認知所易
    於體察之常識。又非有正當理由，竟提供金錢代價徵求他人
    之帳戶，則客觀上可預見其目的，係供為某筆資金之存入，
    後再行領出之用，且該筆資金之存入及提領過程係有意隱瞞
    其流程或避免行為人身分曝光之用意，一般人本於一般認知
    能力均甚易於瞭解。而一般詐欺集團即常以向不特定人收購
    金融帳戶存摺之方法而從事如同本案之常業詐欺犯罪模式，
    報章、雜誌、電視亦常有報導。本件被告丙○○及甲○○均
    明知存摺、提款卡等有關個人財產、身分之物品，倘淪落於
    不明人士手中，極易被利用為與財產有關之犯罪工具，竟願
    以不相當之對價，將其存摺等物交付予與渠等身分上不具密
    切關係之人，顯然對於該帳戶將作為不法使用，有所認知，
    是雖卷內事證並無積極證據證明被告丙○○及甲○○知悉該
    常業詐欺集團將如何犯罪，而無法於本件認定被告丙○○及
    甲○○有與該詐欺集團實施常業詐欺犯行之共同犯意聯絡，
    惟被告丙○○及甲○○既對金融帳戶交付他人使用，可能遭
    持以從事財產犯罪有所認知，其有幫助他人犯常業詐欺罪之
    不確定犯罪故意甚明。從而，本件事證明確，被告丙○○及
    甲○○之自白核與其他卷存證據相符，堪信為真實，而可採
    信，是被告2 人之犯行洵堪認定，應依法論科。
四、論罪科刑之判斷
  (一)按刑法上之幫助犯，係對於犯罪與正犯有共同之認識，而以
    幫助之意思，對於正犯資以助力，而未參與實施犯罪之行為
    者而言，最高法院75年度臺上字第1509號、88年度臺上字第
    1270號判決意旨可資參照。查被告丙○○、甲○○均係基於
    幫助之意思，出賣自己之帳戶予詐欺集團之成員，以供被害
    人轉帳之用，而為詐欺罪構成要件以外之行為。又該詐欺集
    團經由刊登報紙分類廣告向外大量收集帳戶，且多次以附表
    所示之詐騙方式實施犯罪，顯見該詐欺集團顯係以此詐財方
    式維生之常業詐欺犯罪甚明。核被告丙○○及甲○○所為，
    均係犯刑法第30條第1 項、第340 條之幫助常業詐欺罪。
  (二)被告丙○○先後2 次出售帳戶犯行，時間緊接、方法相同、
    觸犯構成要件相同之罪名，顯係基於概括之犯意反覆為之，
    為連續犯，應依刑法第56條之規定論以一罪，並依法加重其
    刑。又被告丙○○及甲○○均係幫助他人犯罪，均應依刑法
    第30條第2 項之規定，按正犯之刑減輕之（被告丙○○部分
    則依法先加後減之）。
  (三)公訴意旨雖認被告丙○○及甲○○所為均係犯洗錢防制法第
    9 條第1 項洗錢罪之幫助犯，惟按洗錢防制法之制定，旨在
    防止特定重大犯罪不法所得之資金或財產，藉由洗錢行為，
    諸如經由各種金融機關或其他交易管道，轉換成為合法來源
    之資金或財產，切斷資金與當初犯罪行為之關連性，隱匿犯
    罪行為或該資金不法來源或本質，使偵查機關無法藉由資金
    之流向追查犯罪行為人，其所保護之法益為國家對特定重大
    犯罪之追訴及處罰。又洗錢防制法第2 條第1 款之洗錢行為
    ，其構成要件方面必須先有重大犯罪所得財物或財產上利益
    存在，再對之為掩飾或隱匿之行為，始能構成，所謂掩飾或
    隱匿，係指為避免上開訴追、處罰而使其所得財物或利益之
    來源合法化，或改變該財物或利益之本質者而言（最高法院
    92年度台上字第3639號判決意旨參照）。是以，除利用不知
    情之合法管道（如金融機關）為之外，其他使所得財物或利
    益之來源合法化，或改變該財物或利益之本質，以避免追訴
    處罰之掩飾、藏匿犯特定重大犯罪所得財產或利益之行為均
    屬之。若非先有犯罪所得或利益，再加以掩飾或隱匿，而係
    取得犯罪所得或利益之犯罪手段，或未合法化犯罪所得或利
    益之來源，而能一目了然來源之不法性，即非洗錢防制法所
    規範之對象。經查，本件係詐欺集團成員利用被告丙○○及
    甲○○所出售之帳戶，將詐欺所得之款項直接匯入上開帳戶
    ，其要求被害人將金錢匯入被告丙○○及甲○○上開帳戶之
    行為，本為其實施詐欺行為之犯罪手段，並非取得財物後，
    另為掩飾、隱匿其詐欺所得之行為，亦非被告丙○○及甲○○於該詐欺之行為人實施詐欺犯罪取得財物後，另由被告丙○○及甲○○為之掩飾、隱匿行為，且偵查機關得藉由被害
    人將款項匯入被告丙○○及甲○○帳戶等情，知悉資金來源
    之不法性，並得以追查資金之流向，資金與當初犯罪行為之
    關連性並未被切斷，與「掩飾」、「隱匿」之性質亦有不符
    ，核與洗錢防制法第2 條規定之洗錢行為構成要件有間。是
    公訴意旨認被告丙○○及甲○○均涉犯洗錢防制法第9 條第
    1 項之幫助洗錢罪，尚有未洽，惟其基本事實既屬同一，本
    院自得變更起訴法條。
  (四)被告丙○○將附表編號一所示帳戶交付予詐欺集團成員使用
    部分之犯行（即台灣花蓮地方法院檢察署檢察官呈請台灣高
    等法院檢察署檢察長令轉台灣士林地方法院檢察署檢察官併
    案審理之95年度偵字第4957號案件部分），雖未據公訴人起
    訴，惟該部分與已起訴且經本院論罪科刑之被告丙○○出售
    帳戶與詐欺集團成員之犯罪事實間具有連續犯之裁判上一罪
    之關係，自為起訴效力所及，另台灣台北地方法院檢察署檢
    察官呈請台灣高等法院檢察署檢察長令轉台灣士林地方法院
    檢察署檢察官併案審理之95年度偵字第3340號案件，與本件
    起訴事實相同，核屬同一案件，本院自得併予審理。
  (五)被告甲○○前有事實欄所載之前科犯行，有臺灣高等法院被
    告全國前案紀錄表及刑案資料查註紀錄表等件附卷可考，其
    於有期徒刑執行完畢後5 年內，再犯本案有期徒刑以上之罪
    ，為累犯，應依刑法第47條之規定，予以加重其刑，並依法
    先加後減之。
  (六)爰審酌被告丙○○及甲○○之素行，因貪圖小利，出售帳戶
    供他人詐騙財物，造成犯罪偵查困難，致使此類犯罪手法層
    出不窮，嚴重危害交易秩序與社會治安，其等犯罪之目的、
    動機、手段、尚未賠償被害人之損害，惟被告丙○○及甲○○犯罪後均坦承犯行，態度尚稱良好等一切情狀，分別量處
    如主文所示之刑，以資懲儆。
據上論斷，應依刑事訴訟法第299條第1項前段、第300條，刑法
第56條、第340 條、第30條第1 項、第47條，判決如主文。
本案經檢察官呂永魁到庭執行職務。
中    華    民    國    95    年    5     月    29    日
                  刑事第四庭審判長法  官    謝靜恒
                                  法  官    高雅敏
                                  法  官    許碧惠
以上正本證明與原本無異。
如不服本判決，應於判決送達後10日內，向本院提出上訴狀。
                                  書記官    徐仁豐
中    華    民    國    95    年    6     月    1     日
附錄本判決論罪科刑依據之法條：
中華民國刑法第340條
以犯第339條之罪為常業者，處1年以上7年以下有期徒刑，得併
科50,000元以下罰金。
附表：
 ┌──┬───┬────────────┬────────────┐
 │編號│戶名  │金融機構帳號            │被害人遭詐騙過程        │
 ├──┼───┼────────────┼────────────┤
 │一  │丙○○│中華郵政中和郵局        │94年4月9日下午5時35分許 │
 │    │      │帳號00000000000000號    │，以電話向丁○○佯稱出賣│
 │    │      │中華郵政淡水水碓郵局    │虛擬寶物，致丁○○不疑有│
 │    │      │帳號00000000000000號    │他，依指示分別將帳戶內1 │
 │    │      │                        │萬8776元、9萬7983元匯款 │
 │    │      │                        │至前開帳戶。            │
 ├──┼───┼────────────┼────────────┤
 │二  │丙○○│華南銀行淡水分行        │94年4月18日12時30分許， │
 │    │      │帳號000000000000號      │以電話向乙○○佯稱：渠小│
 │    │      │                        │孩幫友人向地下錢莊擔保，│
 │    │      │                        │惟友人付不出錢來，遂綁架│
 │    │      │                        │渠小孩，要求支付贖金，不│
 │    │      │                        │然就對渠小孩不利，致林木│
 │    │      │                        │山陷於錯誤，依指示將帳戶│
 │    │      │                        │內20萬元匯至前開帳戶。  │
 ├──┼───┼────────────┼────────────┤
 │三  │丙○○│合作金庫淡水分行        │94年4月18日下午1時45分許│
 │    │      │帳號0000000000000號     │，以電話向乙○○佯稱：渠│
 │    │      │                        │小孩幫友人向地下錢莊擔保│
 │    │      │                        │，惟友人付不出錢來，遂綁│
 │    │      │                        │架渠小孩，要求支付贖金，│
 │    │      │                        │不然就對渠小孩不利，致林│
 │    │      │                        │木山陷於錯誤，依指示將帳│
 │    │      │                        │戶內20萬元匯至前開帳戶。│
 ├──┼───┼────────────┼────────────┤
 │四  │丙○○│日盛銀行松江分行        │94年4月21日晚上7時，以電│
 │    │      │帳號00000000000000000號 │話向戊○○佯稱：伊係渠同│
 │    │      │                        │事，急需用錢，欲向渠借款│
 │    │      │                        │，致戊○○不疑有他，依指│
 │    │      │                        │示至就近銀行將帳戶內5萬 │
 │    │      │                        │元匯至前開帳戶。        │
 ├──┼───┼────────────┼────────────┤
 │五  │甲○○│上海銀行三重分行        │94年4月18日下午1時45分許│
 │    │      │帳號00000000000000000號 │，以電話向乙○○佯稱：渠│
 │    │      │                        │小孩幫友人向地下錢莊擔保│
 │    │      │                        │，惟友人付不出錢來，遂綁│
 │    │      │                        │架渠小孩，要求支付贖金，│
 │    │      │                        │不然就對渠小孩不利，致林│
 │    │      │                        │木山陷於錯誤，依指示將帳│
 │    │      │                        │戶內10萬元匯至前開帳戶  │
 │    │      │                        │。                      │
 └──┴───┴────────────┴────────────┘


司法院資訊處製作；財團法人民間司法改革基金會備份。
